臺灣高等法院民事判決　　　　　　 95年度重上更(一)字第133號
上　訴　人　甲○○
訴訟代理人　黃陽壽律師
複 代理 人　洪文浚律師
被 上訴 人　臺灣中小企業銀行股份有限公司
法定代理人　丙○○
訴訟代理人　張俊傑律師
上列當事人間分配表異議之訴事件，上訴人對於中華民國93年2
月27日臺灣士林地方法院92年度重訴字第350號第一審判決提起
上訴，經最高法院第一次發回更審，本院於96年1月16日言詞辯
論終結，判決如下：
    主  文
上訴駁回。
第二審及發回前第三審訴訟費用由上訴人負擔。
    事實及理由
一、程序部分：按當事人不得提出新攻擊或防禦方法。但有下列
    情形之一者，不在此限：(三)對於在第一審已提出之攻擊或防
    禦方法為補充者，民事訴訟法第 447條第1項第3款定有明文
    。本件被上訴人雖主張上訴人於本院始提出電信費用收據證
    明於民國90年2月1日「之前」已租用訴外人王明玉所有雙溪
    街房屋為新防禦方法，其不同意云云。然查上訴人於原審即
    主張其於台灣士林地方法院強制執行前開房屋時，已租用該
    房屋，縱使上訴人之前係主張於90年2月1日「始」開始租用
    ，惟此無礙上訴人已主張有租用前開房屋之事實，故上訴人
    提出前開證據仍僅屬對已提出之防禦方法為補充，本諸前開
    規定，自應予准許。
二、被上訴人主張略以：其於91年 1月14日聲請查封拍賣債務人
    王明玉所有如附表所示不動產，經士林地院執行處以91年執
    字第1273號強制執行事件（下稱系爭執行事件）受理，並於
    同年月17日辦妥查封登記完畢。惟執行處前往現場查封，竟
    發現其中門牌號碼台北市○○○路○段14巷15號6樓之6、之7
    房屋有訴外人陳世民表示於90年 9月間向王明玉承租，而其
    中門牌號碼台北市○○街104號5樓之２房屋亦有上訴人表示
    於90年2月間向王明玉承租，租期均為5年，致附表所示不動
    產均公告不點交。上訴人明知系爭不動產已辦理查封登記完
    畢，竟通謀虛偽意思表示於同年7月2日與王明玉擔任法定代
    理人之訴外人高商企業股份有限公司（下稱高商公司）簽訂
    聖誕飾品買賣契約，並由王明玉擔任連帶保證人，約定如高
    商公司違約，王明玉就高商公司應連帶返還之定金及違約金
    願逕受強制執行，並作成公證書，嗣並由上訴人向高商公司
    訂購金額高達8733萬8423元之貨品。上訴人未受領貨物前即
    先付美金78萬元定金予高商公司，且高商公司嗣即以「現金
    提領方式」將前開定金提出，均與交易常情有違。嗣上訴人
    於91年８月27日即以高商公司違約，王明玉應連帶返還其定
    金並賠償違約金美金156萬元（折算為新台幣5235萬3600 元
    ），就系爭執行事件以公證書聲明參與分配。士林地院方將
    上訴人前開債權列入分配作成分配表（下稱系爭分配表），
    上訴人並受有次序(一)36萬7200元及次序(六)1298萬6857元，合
    計1335萬4057元之分配。惟上訴人前開債權既係因通謀虛偽
    意思表示而成立，自不應受分配，爰提起分配表異議之訴請
    求將上訴人受分配之金額剔除為零，並將該金額分配予被上
    訴人等語。於原審聲明：系爭執行事件，就王明玉所有附表
    所示不動產拍賣所得價金，於92年７月22日分配期日，如系
    爭分配表次序1及次序6上訴人受分配金額36萬7200元及1298
    萬6857元應予剔除為零，再分配該1335萬4057元予被上訴人
    （第一審判決被上訴人勝訴，上訴人提起第二審上訴，本院
    僅判決將上訴人所受前開分配金額剔除為零，駁回再分配予
    被上訴人部分，兩造就其敗訴部分均提起第三審上訴，最高
    法院嗣將本院前審判決廢棄，發回本院審理）。並答辯聲明
    ：(一)上訴駁回。(二)第一、二審及發回前第三審訴訟費用均由
    上訴人負擔。
三、上訴人則以：前開雙溪街房屋早由上訴人租用，上訴人並無
    與王明玉成立假租約使前開房屋不點交。又上訴人向高商公
    司訂購聖誕節飾品，並於91年7月2日簽訂買賣契約，該買賣
    合約並經公證，嗣其即支付定金美金78萬元，高商公司收受
    前開定金後，即將該定金列為預收貨款，向大陸立誠工藝廠
    訂製聖誕飾品，並提領前開款項交付予立誠工藝廠，該款項
    因此即列為預付貨款，於年底結算時則相互抵沖為零。惟上
    訴人於91年8月6日驗貨後竟發現貨品有嚴重瑕疵，經上訴人
    以91年8月8日台北47支局郵局第863號及91年8月13日台北47
    支郵局第 905號存證信函催告，高商公司仍無法如期交貨，
    上訴人始以同年月16日台北47支郵第 909號存證信函解除前
    開買賣合約，並請求高商公司及連帶保證人王明玉於91年8
    月25日前返還已交付之定金及賠償違約金。被上訴人既無法
    舉證證明上訴人與高商公司確有通謀虛偽成立買賣契約及連
    帶保證契約，則上訴人對高商公司之連帶保證人王明玉之定
    金及違約金債權自屬存在，其以前開債權參與分配，並無不
    合等語，資為抗辯。爰上訴聲明：(一)原判決廢棄。(二)被上訴
    人在第一審之訴駁回。(三)第一、二、三審訴訟費用均由被上
    訴人負擔。
四、兩造不爭執之事實：
  (一)被上訴人於91年１月14日，聲請士林地院執行處就債務人王
    明玉所有如附表所示之不動產予以查封拍賣，經原審91年度
    執字第1273號強制執行事件（下稱系爭執行事件）於91年１
    月17日實施查封完畢。
  (二)上訴人以訴外人高商公司及連帶保證人王明玉違約，並於同
    年8月27日以高商公司應返還之定金及違約金共計美金156萬
    元折算為新台幣（以下未特別註明美金者均同）5235萬3600
    元就系爭執行事件對其連帶保證人王明玉之財產，於被上訴
    人聲請執行所實施之強制執行程序中參與分配。
五、本件兩造爭執要點為：上訴人對於訴外人王明玉之債權是否
    不實，其提起分配表異議之訴有無理由，茲就兩造爭點分述
    如下：
  (一)上訴人抗辯其與訴外人高商公司間訂有聖誕飾品乙批之買賣
    合約，由訴外人王明玉為連帶保證人，約定就訴外人高商公
    司如未準時交貨應返還伊之定金及違約金各美金78萬元，願
    逕受強制執行，並作成公證書一節，固有公證書及買賣合約
    書可憑（見原審卷第52至60頁）；惟按上開作成公證書之行
    為，僅能認係上訴人與訴外人高商公司及訴外人王明玉曾在
    公證人面前表示曾訂立上開買賣合約，至上訴人與訴外人王
    明玉間是否因通謀虛偽意思表示而成立系爭債權債務買賣之
    連帶保證關係，並不因有上開公證行為而予排除。經查上訴
    人與訴外人高商公司間之買賣合約係於91年7月2日訂立，並
    於同日作成公證書， 約定訴外人高商公司應於同年8月10日
    前、同年8月20日前、同年8月30日前分次交貨完畢，有該買
    賣合約書可憑（見同上頁）；惟訴外人高商公司在91年2月7
    日起至92年2月6日止之期間係申請停業中，有公司基本資料
    查詢可考（見原審卷第116、117、199、200頁），則其在停
    業期間與上訴人訂立上開買賣合約，已屬可疑。況系爭所謂
    買賣契約金額為美金260萬2456元8角，以上訴人與王明玉所
    約定匯率1：33.56換算，折合新台幣高達8733萬8423元，而
    高商公司資本額僅700萬元， 有公司基本資料可考（見原審
    卷第116頁）， 且於一般買賣中為連帶保證人之約定，且經
    公證約定逕受強制執行條款，且在未受領貨物前，即先付美
    金78萬元（折合新台幣約2620萬8000元）定金予高商公司，
    與常理不符，而已有疑慮。
  (二)上訴人雖抗辯伊曾交付訴外人高商公司定金美金78萬元，然
    查依財政部臺北市國稅局中南稽徵所92年10月９日財北國稅
    中南營所一字第0920020015號函檢送之訴外人高商公司91年
    度營利事業所得稅結算申報書及資產負債表所示，訴外人高
    商公司在91年度並無任何營業收入，亦無收取上訴人所稱定
    金美金78萬元之記載，有復函可考（見原審卷第101至105頁
    ），顯難信上訴人抗辯為真實。上訴人雖辯稱係會計師將之
    作成預收貨款，至年底與預付貨款對沖，乃無該筆定金收入
    之記載云云。經核與資產負債表上之資產與負債應分別列示
    不得抵銷之會計原則不符，亦與證人乙○○證稱「有預收款
    收入，因交易後來取消，故退回預收款」「王小姐（即高商
    公司負責人王明玉）說有退回」「收定金退還為抵沖原則」
    等語（見本院卷第47、48頁筆錄）矛盾，並不足採。又證人
    乙○○既稱已退回該預收定金，則上訴人以高商公司於91年
    7月預收且未退還美金78萬元之定金，故須加倍返還美金156
    萬元，因而以之聲請強制執行云云，即屬不實。
  (三)上訴人又稱高商公司為年營業額數億元之公司始有本件大筆
    金額買賣云云 ，然而由台北市國稅局94年3月11日財北國稅
    資字第0940247098號函覆高商公司營利事業所得稅結算申報
    書資料顯示（復函見本院前審卷第172頁， 函送資料另放）
    ， 高商公司88 年度全年營業收入總額僅為新台幣「 162萬
    1892元」（薪資支出則為182萬4000元）； 89年度全年營業
    收入總額僅為「106萬9500元」（薪資支出則為126萬6000元
    ）；90年度全年營業收入總額僅為「19萬1329元」（薪資支
    出則為58萬5000元 ）； 另依高商公司申報書（見原審卷第
    103頁）， 高商公司91年度全年營業收入總額為「零」（薪
    資支出亦為零），足見上訴人所辯為虛偽不實。
  (四)又查依同上財政部臺北市國稅局中南稽徵所92年10月９日財
    北國稅中南營所一字第0920020015號函所示，高商公司在91
    年度並無員工薪資支出（見原審卷第101至105頁）。依據勞
    工保險局92年12月19日保承資字第09210492880 號函檢送訴
    外人高商公司90年6月、12月及91年2月單位被保險人名冊，
    除訴外人王明玉外，並無其他員工之勞工保險資料（見原審
    卷第215至219頁）。再依中央健康保險局台北分局93年１月
    ９日健保北承一字第0920061103號函檢送訴外人高商公司之
    保險費計算明細表，訴外人高商公司在91年度亦無任何員工
    之投保資料（見原審卷第242至268頁）。該公司既無員工，
    且亦無員工薪資之支出，又已停業，則其如何承接買賣金額
    達美金260萬2456元之訂單， 亦顯屬可疑。上訴人雖辯稱高
    商公司於91年度無員工，係因高商公司為貿易公司，其從事
    進出口買賣，本身不須僱用生產或銷售人員云云。然按縱然
    貿易公司亦須有一定之人員從事相關營業或進出口業務行為
    ，足見上訴人所謂高商公司經營貿易不須僱用人員云云，並
    不可採。
  (五)再查訴外人高商公司設於華南商業銀行天母分行之帳戶，僅
    於91年7月４日、9日、12日、17日有存入上訴人所稱之「定
    金」，惟該「定金」存入後，旋即以現金提領方式提出，有
    華南商業銀行天母分行函及檢送之存款往來明細表可憑（見
    原審卷第78、79頁），與一般鉅款通常以轉帳存匯方式之交
    易常情不符，顯有欲藉現金提領方式以避免顯示資金流向；
    而當時國內金融機構匯出款項已自由便利，然王明玉竟稱係
    由銀樓匯出，且拒絕提供銀樓名稱及資金流向（見本院前審
    卷第103頁筆錄）， 更見其情虛不實。且依訴外人高商公司
    91年度營利事業所得稅結算申報書及資產負債表所示，並無
    上開收入之記載，已如前述，縱上開銀行帳戶之存入金額係
    上訴人所匯入，亦難認係因進行系爭買賣合約而交付。
  (六)另查上訴人向訴外人王明玉承租如附表編號１建物即門牌台
    北市○○區○○街104號5樓之２房屋，係由訴外人王明玉之
    胞妹即訴外人王明之擔任上訴人之連帶保證人，有房屋租賃
    契約書可憑（見原審卷第37至42頁）；並經王明之到場證稱
    伊係應訴外人王明玉要求在上開房屋租賃契約書簽名擔任連
    帶保證人等語（見本院前審重上字第221號卷第102頁筆錄）
    。按訴外人王明玉係上開租賃契約之出租人，其出租房屋與
    上訴人，竟要求其胞妹王明之擔任上訴人之連帶保證人，顯
    有違常情，亦足見上訴人所辯背離經驗法則。
  (七)上訴人雖稱伊與訴外人王明玉間有買賣聖誕飾品事宜，並提
    出往來聯絡文件為證（見原審卷第148至159、第161、162、
    165至170、第172至175頁），惟為被上訴人否認其真正，上
    訴人就其真正未盡舉證之責。況縱然真正，上開文件僅係證
    明曾因生意往來聯絡，並不足據以證明上訴人對訴外人王明
    玉之系爭債權成立。又上訴人以郵局存證信函對訴外人高商
    公司及王明玉催告交貨、解除買賣合約及索賠，係由上訴人
    之胞弟王柏忠依上訴人之指示所為，經王柏忠到場證稱：係
    依據上訴人指示寫存證信函，信函內容是依據上訴人指示，
    照上訴人意思代發，有回執，只留下一份，聖誕飾品只知是
    在大陸生產，是何公司我不知道，上訴人有經營鐳億公司，
    購買聖誕飾品是上訴人自己買的，不是鐳億公司買的等語（
    見本院前審卷第100、101頁筆錄），足見其僅係依據上訴人
    意旨而為，就經過情形並不知悉。又按購買聖誕燈飾為營利
    行為，涉及出口報關及稅捐之繳納等，上訴人既然本身有經
    營公司，衡情不致於個人名義為之，則上開買賣解約及索賠
    行為是否真實，亦屬可疑。再者，上訴人並未提出送達高商
    公司之3份存證信函之回執。至送達王明玉之3份存證信函，
    上訴人亦僅提出所謂其中一存證信函之回執，然觀其回執所
    記載名字原以上訴人為收件人，嗣後畫掉改寫為王明玉（見
    本院前審卷第59頁），證人雖同時稱係當時寫錯，惟並未舉
    證證明。另證人洪志寶雖到場證稱伊有介紹巴拉圭台商向上
    訴人購買聖誕飾品，上訴人因貨品品質不良而未交貨，上訴
    人有無賠償我不知道，系爭３棟房子是我代理上訴人承受云
    云（見本院前審卷第105頁筆錄）， 就上訴人與王明玉間系
    爭債權存在與否，並不明瞭。又訴外人王明玉係系爭執行事
    件之債務人，其雖到場證稱訴外人高商公司與上訴人間確有
    聖誕飾品之買賣合約存在，其亦曾向大陸地區之工廠訂貨云
    云（見本院前審卷第102-106頁筆錄）， 惟與前述有關訴外
    人高商公司之事證不符，且其就被上訴人在系爭執行事件所
    受分配金額之多寡有切身利害關係存在，所為證詞不免偏頗
    ，不足採信，則就上訴人對訴外人王明玉有債權存在仍未舉
    證證明。
  (八)依上所述，上訴人抗辯其與訴外人高商公司間有購買聖誕飾
    品之買賣合約存在，因訴外人高商公司未能如期交貨而對該
    公司解除買賣合約，並因而對連帶保證人即訴外人王明玉有
    美金156萬元之債權存在，難信為真實；其以美金156萬元折
    算為新台幣5235萬3600元之債權就系爭執行事件參與分配，
    應屬無據。
六、綜上所述，被上訴人主張為可採，上訴人所辯均無可取。上
    訴人並無法證明其對訴外人王明玉有5235萬3600元之債權存
    在，其以上開債權就系爭執行事件參與分配，核屬無據。從
    而被上訴人主張上訴人就系爭執行事件如附件所示分配表，
    次序1上訴人受分配金額36萬7200元及次序6上訴人受分配金
    額1298萬6857元，合計1335萬4057元應予剔除為零，將該金
    額改分配予被上訴人，為有理由，應予准許。是則原審判決
    於法並無不合，上訴意旨指摘原判決不當，求予廢棄改判，
    為無理由，應予駁回上訴。
七、本件事證已臻明確，兩造其餘攻擊或防禦方法及未經援用之
    證據，經本院斟酌後，認為均不足以影響本判決之結果，無
    逐一詳予論列必要。
八、據上論結，本件上訴為無理由，依民事訴訟法第449條第1項
    、第78條，判決如主文。
中　　華　　民　　國　　96　　年　　1 　　月　　30　　日
                    民事第七庭
                        審判長法　官  鄭三源
                              法　官  王聖惠
                              法　官  黃嘉烈
正本係照原本作成。
如不服本判決，應於收受送達後20日內向本院提出上訴書狀，其
未表明上訴理由者，應於提出上訴後20日內向本院補提理由書狀
（均須按他造當事人之人數附繕本）上訴時應提出委任律師或具
有律師資格之人之委任狀；委任有律師資格者，另應附具律師資
格證書及釋明委任人與受任人有民事訴訟法第466條之1第１項但
書或第2項（詳附註）所定關係之釋明文書影本。
中　　華　　民　　國　　96　　年　　1 　　月　　31　　日
　　　　　　　　　　　　　　　書記官  倪淑芳
附註：
民事訴訟法第466條之1（第1項、第2項）：
對於第二審判決上訴，上訴人應委任律師為訴訟代理人。但上訴
人或其他法定代理人具有律師資格者，不在此限。
上訴人之配偶、三親等內之血親、二親等內之姻親，或上訴人為
法人、中央或地方機關時，其所屬專任人員具有律師資格並經法
院認為適當者，亦得為第三審訴訟代理人。
附表：
┌───────────────────────────────────────────────────────────────────┐
│91年度執字第1273號　債務人：王明玉                                                                                                    │
├─┬─────────────────────────┬─┬──────┬───────┬──────┬───────────────┤
│編│　　　土　　　　　地　　　　　坐　　　　　落　　　│地│面　　　　積│權　　　　　利│最低拍賣價格│                              │
│  ├───┬────┬───┬───┬────────┤  ├──────┤              │            │　　　備              考　　　│
│號│縣　市│鄉鎮市區○　段　○○　段│　地　　　　號　│目│　平方公尺　│範　　　　　圍│︵新臺幣元︶│                              │
├─┼───┼────┼───┼───┼────────┼─┼──────┼───────┼──────┼───────────────┤
│１│臺北市│士林區  │蘭雅  │3     │10              │建│910         │74/10000      │            │                              │
├─┼───┼────┼───┼───┼────────┼─┼──────┼───────┼──────┼───────────────┤
│２│臺北市│士林區  │天山  │2     │482             │建│1292        │43/1000       │            │                              │
└─┴───┴────┴───┴───┴────────┴─┴──────┴───────┴──────┴───────────────┘
┌─┬───┬───────┬───────┬───────┬─────────────────┬───┬────────┐
│編│      │              │              │建 築 式 樣 主│　　　建物面積（平方公尺）　　    │      │                │
│  │      │              │              │              ├───────────┬─────┤權　利│                │
│  │建  號│基  地  坐  落│建  物  門  牌│要 建 築 材 料│ 樓    層    面    積 │附屬建物主│      │　備　　　　考　│
│  │      │              │              │              │                      │要建築材料│範  圍│                │
│號│      │              │              │及 房 屋 層 數│ 合　　　　　　　　計 │及用途    │      │                │
├─┼───┼───────┼───────┼───────┼───────────┼─────┼───┼────────┤
│１│31861 │臺北市士林區蘭│台北市士林區雙│鋼筋混凝土造9 │第5樓層：21.93        │          │全部  │含共同使用部分建│
│  │      │雅段3小段10   │溪街104號5    │層樓房        │合    計：21.9300     │          │      │號31916         │
│  │      │地號          │樓之2         │              │                      │          │      │                │
├─┼───┼───────┼───────┼───────┼───────────┼─────┼───┼────────┤
│２│20660 │臺北市士林區天│台北市士林區中│鋼筋混凝土造7 │第6樓層：93.54        │陽台5.72  │全部  │含共同使用部分建│
│  │      │山段2小段482  │山北路7段14巷 │層樓房        │合    計：93.5400     │          │      │號20358         │
│  │      │地號          │15號6樓之6    │              │                      │          │      │                │
│  │      │              │              │              │                      │          │      │                │
├─┼───┼───────┼───────┼───────┼───────────┼─────┼───┼────────┤
│３│20661 │臺北市士林區天│台北市士林區中│鋼筋混凝土造7 │第6樓層：81.77        │陽台7.57  │全部  │含共同使用部分建│
│  │      │山段2小段482  │山北路7段14巷 │層樓房        │合    計：81.7700     │          │      │號20358         │
│  │      │地號          │15號6樓之7    │              │                      │          │      │                │
│  │      │              │              │              │                      │          │      │                │
└─┴───┴───────┴───────┴───────┴───────────┴─────┴───┴────────┘
